---
title: "Relatório Final"
author: "Ícaro Vidal Freire"
date: "`r Sys.Date()`"
output:
  prettydoc::html_pretty:
    theme: architect
    highlight: github
---

## Objetivos

Realizar, superficialmente, uma análise das taxas de homicídio nos municípios do 
Rio de Janeiro, disponíveis no *dataset* `municipios_rj5.csv`, usando a linguagem
e ambiente de programação [R](https://www.r-project.org/).

## Resultados

### Dataset no formato tidy

Para realizarmos a leitura dos dados, usaremos a função `read_csv()` do pacote
[readr](READR).

Chamaremos o conjunto de dados iniciais por `municipios_bruto`.

```{r, message=FALSE, warning=FALSE}
municipios_bruto <- readr::read_csv("dados/municipios_rj5.csv") 
```

Percebemos que o conjunto de dados não se encontra na forma [tidy][TIDY].
Faremos, então, uma pequena modificação para que o mesmo atenda essa especificação.

Denominaremos o novo conjunto de dados por `municipios_tidy` e usaremos a função `clean_names`, do pacote [janitor](JANI), para deixar o nome das variáveis 
iniciais, por exemplo, em minúsculas.
As novas variáveis serão: 

  - **municipios**: nomes dos municípios;
  - **regiao**: nomes das regiões;
  - **indicadores**: nome das variáveis númericas que estavam no *dataset* original;
  - **valor**: valores numéricos dos respectivos indicadores.

Com o seguinte código, organizamos os dados adequadamente para um melhor processamento
do computador e pacotes:

```{r}
municipios_tidy <- municipios_bruto |> 
  janitor::clean_names() |> 
  tidyr::pivot_longer(
    !c(municipio, regiao),
    names_to = "indicadores",
    values_to = "valor"
  )
```

Com isso, podemos prosseguir com as análises.

<!-- links da secao -------------------------------------------------->
[READR]: https://readr.tidyverse.org/
[JANI]: https://cran.r-project.org/web/packages/janitor/index.html
[TIDY]: https://vita.had.co.nz/papers/tidy-data.html

### Explorando as variáveis

Para selecionarmos corretamente os `indicadores`, vamos exibi-los de forma 
distinta com o comando:

```{r, eval=FALSE}
municipios_tidy |> 
  dplyr::distinct(indicadores)
```

Selecionamos, então, a variável `tx_homicidio_100mil`, de forma literal.

### Calculando sem agrupamento

Uma pergunta que surge, inicialmente, é: "Qual a média da taxa de homicídio dos
municípios do RJ, nesse conjunto de dados?"

Teremos, então, que seguir o seguinte raciocínio:

  1. Filtrar o indicador "tx_homicidio_100mil";
  2. Selecionar a variável `valor`;
  3. Sumarizar as estatísticas convenientes (nesse caso, não apenas a média, mas
  também a mediana e o desvio padrão);
  4. Exibi-las em uma tabela.

O código abaixo produz o que desejamos:

```{r}
municipios_tidy |> 
  dplyr::filter(indicadores == "tx_homicidio_100mil") |> 
  dplyr::select(valor) |> 
  dplyr::summarise(
    media = mean(valor),
    mediana = median(valor),
    desvio_padrao = sd(valor)
  ) |> 
  knitr::kable()
```

Como a `mediana < média`, temos uma **assimetria positiva** dessa variável, que 
pode ser calculada, efetivamente, com a função `skewness()` do pacote [moments][MOM]:

```{r}
municipios_tidy |> 
  dplyr::filter(indicadores == "tx_homicidio_100mil") |> 
  dplyr::select(valor) |> 
  moments::skewness()
```
Como $\mathrm{AS} = 1.193848 > 0$, confirmamos a positividades da assimetria.

> Provavelmente, algum município possui elevadas taxas de homicídio por 100 mil 
> habitantes, comparada com as demais.

Isso nos leva a investigarmos esse indicador distribuído por região ou município.

Antes, porém, é interessante notarmos que a curtose desses valores é dada por

```{r}
municipios_tidy |> 
  dplyr::filter(indicadores == "tx_homicidio_100mil") |> 
  dplyr::select(valor) |> 
  moments::kurtosis()
```

Logo, os valores das taxas de homicídios dos municípios do Rio de Janeiro, seguem
uma **distribuição leptocúrtica**, pois $k_m \approx 5.5 > 3$.
O que mostra, em princípio, elevados valores comparados a uma distribuição normal.

<!-- links da secao -->
[MOM]: https://cran.r-project.org/web/packages/moments/index.html

### Calculando com agrupamento por `regiao`

Vamos calcular algumas estatísticas relacionadas a esse indicador, agrupado por
`regiao`.

O passos serão:

  1. Agrupar os dados por `regiao``;
  2. Filtrar o indicador `tx_homicidio_100mil`;
  3. Sumarizar as estatísticas convenientes;
  4. Ordenar, pela média, de forma decrescente, os valores da taxas;
  5. Exibir a tabela com os resultados desejados.
  
```{r}
municipios_tidy |> 
  dplyr::group_by(regiao) |> 
  dplyr::filter(indicadores == "tx_homicidio_100mil") |> 
  dplyr::summarise(
    media = mean(valor),
    mediana = median(valor),
    desvio_padrao = sd(valor)
  ) |> 
  dplyr::arrange(desc(media)) |> 
  knitr::kable()
```

O resultado é curioso: a maior média na taxa foi encontrada para a região da 
"Costa Verde", com aproximadamente 58 mortes por 100 mil habitantes.
Todavia, há uma grande variabilidade na região metropolitana.

Isso pode indicar que existem certas cidades na região metropolitana que possuem 
uma taxa de homicídio muito elevada, comparada às outras.

Seria interessante investigar quais municípios estariam elevando a variabilidade 
nessa região.

Uma possível solução seria:

  1. Filtrar o indicador `tx_homicidio_100mil`;
  2. Ordenar, de forma decrescente o valor da taxa;
  3. Selecionar o `municipio`, `regiao` e `valor`;
  4. Exibir numa tabela.

Mas, como existem muitas cidades, vamos selecionar as 10 cidades com maiores
taxas de homicício.

```{r, message=FALSE}
municipios_tidy |> 
  dplyr::filter(indicadores == "tx_homicidio_100mil") |> 
  dplyr::arrange(desc(valor)) |> 
  dplyr::select(municipio, regiao, valor) |> 
  dplyr::top_n(10) |> 
  knitr::kable()
```

Notoriamente, o município de "Queimados" possui 120 mortes por 100 mil habitantes,
além do município "Japeri", com 85 mortes por 100 mil.

Também é evidente o fato de que das 10 maiores taxas de homicídio, 5 são da região
"METROPOLITANA".
Essas taxas, muito provavelmente, distoam da maioria dos outros municípios dessa região.
O que ajuda entender o porquê da região Metropolitana ter uma média abaixo da 
região da "Costa Verde", mas uma maior variabilidade.

Todavia, a "visualização" dessas hipóteses e medidas são fundamentais para *insides*
ou confirmações do que foi exposto até aqui.

## Gráficos

Na construção dos gráficos usamos escalas de cores do pacote [viridis][VIRI] para
comtemplar leitores que possuem alguma dificuldade em diferenciação entre cores,
como, por exemplo, daltonismo.

[VIRI]: https://cran.r-project.org/web/packages/viridis/vignettes/intro-to-viridis.html

### Gráfico de densidade das taxas

Podemos usar o gráfico de densidade para visualizarmos a distribuição das taxas
dos municípios.
As retas verticais marcam a localização da mediana e da média desses valores.

```{r}
municipios_tidy |> 
  dplyr::filter(indicadores == "tx_homicidio_100mil") |> 
  dplyr::select(valor) |> 
  ggplot2::ggplot() +
    ggplot2::aes(x = valor) +
    ggplot2::geom_density(fill = "#20A387FF") +
    ggplot2::geom_vline(
      ggplot2::aes(xintercept = mean(valor)), color = "#440154FF"
    ) +
    ggplot2::geom_vline(
      ggplot2::aes(xintercept = median(valor)), color = "#FDE725FF"
    ) +
    ggplot2::annotate("text", x = 35.5, y = 0.01, label = "Média", color = "#440154FF") +
    ggplot2::annotate("text", x = 17.5, y = 0.01, label = "Mediana", color = "#FDE725FF") +
    ggplot2::labs(
      title = "Gráfico de Densidade Geral dos Municípios",
      x = "Homicídios por 100 mil habitantes",
      y = ""
    )
```

Claramente, uma distrubuição assimétrica positiva, como havíamos verificado
numericamente.

### Gráfico de densidade comparando as taxas por regiao

Podemos analisar a distribuição da taxa de homicídio por região, individualmente,
usando os comandos:

```{r}
municipios_tidy |> 
  dplyr::filter(indicadores == "tx_homicidio_100mil") |> 
  dplyr::select(regiao, valor) |> 
  ggplot2::ggplot() +
    ggplot2::aes(x = valor, fill = regiao) +
    ggplot2::geom_density(show.legend = FALSE) +
    ggplot2::facet_wrap(regiao~.) +
    ggplot2::scale_fill_viridis_d() + 
    ggplot2::labs(
      title = "Densidade dos homicídios por região",
      subtitle = "(Facetadas por região)",
      x = "",
      y = ""
    )
```

Chama-nos atenção, agora, os baixos valores da região SERRANA.

Todavia, tal gráfico não está muito adequado para compararmos as taxas mais altas,
comparando por região.

O pacote [ggridges][GGR], dá-nos as ferramentas que precisamos, com a função
`geom_density_ridges()`

```{r, message=FALSE}
municipios_tidy |> 
  dplyr::filter(indicadores == "tx_homicidio_100mil") |> 
  ggplot2::ggplot() +
    ggplot2::aes(x = valor, y = regiao, fill = regiao) +
    ggridges::geom_density_ridges(show.legend = FALSE) +
    ggplot2::scale_fill_viridis_d() +
    ggplot2::labs(
      title = "Densidades dos Homicídios Compadadas por Região",
      x = "Número de homicídios por 100 mil habitantes",
      y = ""
    )
```

Percebemos que as regiões da COSTA VERDE e METROPOLITANA possuem, nitidamente,
extensões acima de 75 ou até mesmo 100 homicídios por 100 mil habitantes, o que 
eleva as taxas de homicídio de uma forma geral.

[GGR]: https://cran.r-project.org/web/packages/ggridges/vignettes/introduction.html

### Gráfico de Boxplot por região.

Uma maneira de investigarmos mais claramente a distribuição desses dados, comparando-os,
é usando o **boxplot**.

O código abaixo exibe os boxplots das taxas de homicídio, agrupadas por regiões e
ordenadas de forma crescente, para uma melhor visualização.
A reta vertical, tracejada em vermelho, é a mediana dos dados.
Além disso, o gráfico é interativo: posicionando o *mouse* sobre algum elemento,
ele mostrará seu valor numérico como informação, dentre outros detalhes (por 
exemplo, selecionar, individualmente, pela legenda, a região desejada).

```{r}
p <- municipios_tidy |> 
  dplyr::filter(indicadores == "tx_homicidio_100mil") |>
  ggplot2::ggplot() +
    ggplot2::aes(
      x = forcats::fct_reorder(regiao, valor), 
      y = valor, 
      fill = regiao
    ) +
    ggplot2::geom_boxplot(show.legend = FALSE) +
    ggplot2::coord_flip() +
    ggplot2::scale_fill_viridis_d() +
    ggplot2::labs(
      title = "Boxplot do Número de Homicídios por 100 mil habitantes",
      x = "",
      y = ""
    ) +
    ggplot2::geom_hline(yintercept = 25.015, color = "red", linetype = 2) +
    ggplot2::annotate("text", x = 8, y = 12, label = "Mediana", color = "red")
  
    plotly::ggplotly(p)
```

Tal gráfico nos traz muitas informações, algumas já conhecidas e outras que chamam
à atenção.

De fato, a mediana da região COSTA VERDE é a maior e logo atrás está a da região
METROPOLITANA.
Porém, há dois *Outliers* que saltam aos olhos na refião METROPOLITANA: uma taxa
de $85.53$ e outra de $120.39$!

Um fato curioso é que, na região SERRANA, a qual possui a menor mediana das taxas,
possui também um *outliers*: $36.92$.
Realmente é um número que destoa de todos os outros da região.

Por curiosidade, vamos determinar qual o município da região SERRANA possui essa
característica infeliz.

```{r}
municipios_tidy |> 
  dplyr::filter(valor == 36.92) |> 
  knitr::kable()
```

### Gráfico de Colunas

A cidade de *Macuco*, portanto, é a cidade da região SERRANA que possui a taxa
que destoa de todas as cidades dessa região.

O código abaixo exibe as taxas das cidades SERRANAS:

```{r}
municipios_tidy |> 
  dplyr::filter(regiao == "SERRANA" & indicadores == "tx_homicidio_100mil") |> 
  ggplot2::ggplot() +
    ggplot2::aes(
      x = valor, 
      y = forcats::fct_reorder(municipio, valor), 
      fill = municipio
    ) +
    ggplot2::geom_col(show.legend = FALSE) +
    ggplot2::labs(
      title = "Cidades da região SERRANA",
      subtitle = "Distribuição da taxa de homicídio (por 100 mil habitantes)",
      x = "",
      y = ""
    ) +
    ggplot2::scale_fill_viridis_d()
```

Aliás, poderíamos fazer um gráfico como esse para analisar o comportamento em 
todos os municípios do *dataset*:

```{r}
municipios_tidy |> 
  dplyr::filter(indicadores == "tx_homicidio_100mil") |> 
  ggplot2::ggplot() +
  ggplot2::aes(
    x = valor , 
    y = forcats::fct_reorder(municipio, valor) , 
    fill = regiao
  ) +
  ggplot2::geom_col() +
  ggplot2::scale_fill_viridis_d() +
  ggplot2::labs(
    title = "Disposição das taxas de homicídio de todos os municípios",
    x = "",
    y = ""
  )
```

> Mas, percebe-se que tal gráfico não saiu esteticamente adequado, visto que são
muitas variáveis (municípios) e alguns ajustes deveriam ser aplicados.

Todavia, interessa-nos analisar, agora, as 10 maiores taxas de homicídios desse
*dataset*.
Para tanto, considere o gráfico abaixo:

```{r}
municipios_tidy |> 
  dplyr::filter(indicadores == "tx_homicidio_100mil" & valor >= 53.63) |> 
  ggplot2::ggplot() +
  ggplot2::aes(
    x = valor , 
    y = forcats::fct_reorder(municipio, valor) , 
    fill = regiao
  ) +
  ggplot2::geom_col() +
  ggplot2::scale_fill_viridis_d() +
  ggplot2::labs(
    title = "As 10 maiores taxas de homicídio do RJ",
    x = "",
    y = ""
  )
```

## Conclusões

Do exposto, concluímos que o conjunto de dados apresenta elevadas taxas de 
homicídio por 100 mil habitantes.
Além disso, algumas cidades ainda se destacam por possuírem taxas muito acima das
já elevadas taxas de sua região.
Esse fato pode ter ocasionado a elevação da média analisada como um todo.

Também descatacam-se as regiões METROPOLITANA e COSTA VERDE, as quais possuem 
elevadas taxas, em relação às demais.
Inclusive, dentre as 10 maiores taxas de homicídio do conjunto de dados, 5 são
da região METROPOLITANA.
Porém, a região da COSTA VERDE possui uma maior média.
Uma possível explicação para esse fato é que a região METROPOLITANA possui maior
variabilidade, ou seja, ela pode possuir algumas poucas cidades que concentram
elevadas taxas, mas no geral, as outras cidades estariam abaixo da disposição média
da região da COSTA VERDE.
Em outras palavras, a região da COSTA VERDE possui, sistematicamente, taxas maiores, 
porém, sem *outlies*.

Por fim, mesmo possuindo um único *outlier*, a região SERRANA possui a menor taxa
de homicídio desses conjunto de dados, comparativamente.
Para se ter uma ideia, observando o boxplot acima, percebemos que a taxa 
*outlier* da região SERRANA, taxa essa pertencente ao município de Macuco, é 
ainda **menor** do que o 1º quartil das taxas da região METROPOLITANA; e, menor 
do que TODOS os dados da região da COSTA VERDE.
